臺灣桃園地方法院民事判決　　　　　　 100年度再易字第15號
再審原告　　崔娟娟
　　　　　　林茂祥
再審被告　　聯邦商業銀行股份有限公司
法定代理人　李憲章
上列當事人間撤銷贈與行為等事件，再審原告對於民國100 年9
月27日本院100 年度簡上字第92號確定判決提起再審之訴，本院
判決如下：
    主      文
再審之訴駁回。
再審訴訟費用由再審原告負擔。
    事實及理由
壹、程序方面
    按再審之訴，應於30日之不變期間內提起。前項期間，自判
    決確定時起算，判決於送達前確定者，自送達時起算；其再
    審之理由發生或知悉在後者，均自知悉時起算。民事訴訟法
    第500 條第1 項、第2 項本文定有明文。查本件再審被告前
    向本院提起撤銷贈與行為等之訴，經本院以100 年度桃簡字
    第114 號（下稱前案第一審）判決再審原告之訴駁回，再審
    被告上訴後，業經本院以100 年度簡上字第92號（下稱前案
    第二審）廢棄原判決，改判再審原告間於民國95年9 月13日
    就坐落桃園縣八德市○○段6-1 地號（權利範圍43/10000）
    土地及其上同段1493建號（權利範圍全部，門牌為八德市○
    ○街226 巷14號6 樓）建物【下稱系爭土地、房屋，合稱系
    爭不動產】所為之贈與行為及所有權移轉登記行為應予撤銷
    ；再審原告林茂祥應將系爭不動產於95年9 月13日以贈與為
    原因，向桃園縣八德地政事務所辦理之所有權移轉登記塗銷
    ，並回復登記所有權為再審原告崔娟娟所有。上開前案於10
    0 年9 月27日（即宣示時）確定在案，並於100 年10 月7日
    送達再審原告等情，業經本院依職權調取上開案卷查明屬實
    。又再審原告2 人之住所設於桃園縣八德市，應加計1 日之
    在途期間（參照法院訴訟當事人在途期間標準），則再審原
    告於100 年11月7 日提起本件再審之訴（參再審狀上之收狀
    日期戳章，見本院卷第5 頁），未逾法定30日之不變期間，
    其程序上尚無不合，先予敘明。
貳、實體方面：
一、再審原告提起再審之訴意旨略以：
  (一)依公寓大廈之建物所有權應與基地所有權併同移轉，此為法
    律強制規定。則再審被告既自95年10月13日以後曾數次申請
    系爭不動產登記謄本，而系爭不動產登記謄本既詳載所有權
    人、登記原因、登記日期及原因發生日期等，堪認再審被告
    於95年10月13日調取系爭不動產登記謄本後，即可知悉再審
    原告崔娟娟於95年9 月13日將系爭不動產所有權移轉登記予
    再審原告林茂祥之情，是再審被告於95年10月13日已知悉再
    審原告間就系爭不動產所為，竟遲至100 年1 月26日始提起
    本件訴訟，顯已逾民法第245 條所定之1 年除斥期間，則其
    撤銷訴權自因時間經過而告消滅。且因公寓大廈之建物所有
    權應與基地所有權並同移轉之緣故，依再審被告之專業知識
    ，當會知悉上開強制規定，而無庸再調閱所謂建物登記謄本
    方能知悉建物已移轉之事實，故前第二審判決以再審被告僅
    曾調取系爭不動產之土地登記謄本，而遲於99年12月31日始
    調取建物登記謄本為由，即認再審被告提起前案未逾1 年之
    除斥期間，認事用法有重大違誤，顯有民事訴訟法第496 條
    第1 項第1 款「適用法規顯有錯誤」之消極不適用公寓大廈
    管理條例第4 條第2 項規定致影響判決結果之再審事由。
  (二)另依再審原告於100 年11月3 日向八德地政事務所調閱系爭
    房屋之異動索引表（再證一）所發現之新證據可知，再審原
    告崔娟娟於87年7 月3 日即曾以系爭房屋（1493建號）設定
    抵押予再審被告聯邦銀行，並於93年5 月24日因清償完畢而
    塗銷再審被告之抵押權登記，表示再審被告早已知再審原告
    崔娟娟擁有系爭房屋所有權，則再審被告於95年2 月間向法
    院聲請對崔娟娟核發支付命令（因信用卡及現金卡而欠款）
    ，於該支付命令確定後，再審被告當然就會調閱崔娟娟之不
    動產資料，而知悉崔娟娟已以贈與為原因將系爭房地移轉登
    記予林茂祥之事實。是由前開系爭房屋之異動索引表（再證
    一）即再審原告發現之新證據，足證再審被告提起前案訴訟
    早已逾1 年撤銷權行使之除斥期間。
  (三)再依八德地政事務所100 年3 月17日函所附全國地政電子謄
    本系統（再證三）所載，除再審被告聯邦銀行本身外，再審
    被告聯邦銀行之信用卡中心、消債中心、桃園國金催收中心
    既都曾向八德地政事務所調閱系爭土地之土地登記謄本，則
    顯然再審被告於前案程序中所辯稱係為客戶辦理貸款需要才
    調閱系爭土地之土地登記謄本一節，並不實在。前案確定判
    決理由認定：上訴人於99年12月31日前向八德地政事務所申
    請之土地登記謄本及異動索引上，是否有記載崔娟娟於95年
    9 月13日將系爭土地以贈與方式移轉登記與林茂祥之內容，
    即非無疑一節，顯未詳加斟酌再證三之證據，致影響判決結
    果，而有民事訴訟法第497 條之再審事由。
  (四)爰依民事訴訟法第496 條第1 項第1 、13款及第497 條前段
    規定，提起本件再審之訴。聲明：原確定判決廢棄，再審被
    告在前案第一審之訴駁回。
二、按再審之訴顯無再審理由者，得不經言詞辯論，以判決駁回
    之，民事訴訟法第502 條第2 項定有明文。
三、本院得心證之理由：
  (一)再審原告主張：公寓大廈之建物所有權應予基地所有權併同
    移轉，此為公寓大廈管理條例第2 條所強制規定，再審被告
    既自95年10月13日以後曾數次申請系爭不動產登記謄本，有
    八德地政事務所100 年3 月17日函所附全國地政電子謄本系
    統查詢資料附卷可憑，而系爭不動產登記謄本既詳載所有權
    人、登記原因、登記日期及原因發生日期等，堪認再審被告
    於95年10月13日調取系爭不動產登記謄本後，即可知悉再審
    原告崔娟娟於95年9 月13日將系爭不動產所有權移轉登記與
    再審原告林茂祥，前案第二審判決有消極不適用前開法規等
    語。惟：
  1.按民事訴訟法第496 條第1 項第1 款所謂適用法規顯有錯誤
    ，係指確定判決違背法規或現存判例解釋者而言（最高法院
    71年台再字第210 號判例要旨參照）。再所謂適用法規顯有
    錯誤者，不包括漏未斟酌證據及認定事實錯誤之情形在內（
    參最高法院63年台上字第880 號判例要旨）。
  2.依八德地政事務所100 年3 月17日函文所附全國地政電子謄
    本系統以觀，可知再審被告自95年2 月16日起至98年12月3
    日止，曾多次向該地政事務所調取系爭土地之地籍圖、登記
    謄本、異動索引等資料，而關於系爭建物部分，再審被告係
    於99年12月31日始首次向該地政事務所調取系爭建物之登記
    謄本及異動索引（見前案一審卷第128 頁之正、反面）。又
    查，系爭土地上所登記之地上物建物建號共計有301 筆，亦
    有系爭土地之土地登記第二類謄本在卷可參（見前案二審卷
    第21至23頁），以上均足信屬實。據此，在再審被告於99
    年12月31日（首次調閱系爭建物之登記謄本及異動索引）之
    前向八德地政事務所申請之土地登記謄本及異動索引上，是
    否有記載崔娟娟於95年9 月13日將系爭土地以贈與方式移轉
    登記予林茂祥之內容，即非無疑。按衡諸常情，倘再審被告
    於99年12月31日前，即已由系爭土地之登記謄本或異動索引
    上知悉上述贈與情事存在，則再審被告理應會再立即調取系
    爭建物之登記謄本，以確認崔娟娟名下財產之變動狀況，惟
    依前所述，再審被告卻係於99年12月31日始首次調取系爭房
    屋之建物登記謄本，足認再審被告應係於99年12月31日始知
    悉被上訴人間就系爭不動產以贈與方式所為之移轉登記行為
    。又再審被告於100 年1 月26日即以再審原告之贈與行為屬
    詐害債權之行為而提起本件訴訟，請求撤銷再審原告間就系
    爭不動產之債權及物權行為，從而，再審被告之撤銷權的除
    斥期間起算日應為99年12月31日，其提起前案訴訟，應尚未
    逾1 年之除斥期間。
  3.查前案二審之確定判決已於理由中詳細敘明前揭其認定事實
    所憑採之依據，足見原確定判決此部分認定，係屬事實審法
    院依自由心證，取捨證據，認定事實之職權行使，揆諸前開
    說明，尚難遽指為適用法規顯有錯誤之情形。
  (二)再審原告另主張：依其於前案判決確定後之100 年11月3 日
    向八德地政事務所調閱系爭房屋之異動索引表（再證一，即
    所發現之新證據），可知該房屋於93年5 月24日曾因清償完
    畢而塗銷再審被告聯邦銀行之抵押權登記，表示再審被告早
    已知崔娟娟擁有系爭房屋所有權，則再審被告於95年2 月間
    向法院聲請對崔娟娟核發支付命令，於該支付命令確定後，
    再審被告當會調閱崔娟娟之不動產資料，而知悉崔娟娟已以
    贈與為原因將系爭房地移轉登記予林茂祥之事實，故依前揭
    新證據，足證再審被告提起前案訴訟已逾1 年之除斥期間等
    語。惟：
  1.按當事人發現未經斟酌之證物或得使用該證物者，得以再審
    之訴對於確定終局判決聲明不服，但以如經斟酌可受較有利
    益之裁判者為限，民事訴訟法第496 條第1 項第13款定有明
    文。又所謂當事人發現未經斟酌之證物，係指前訴訟程序事
    實審之言詞辯論終結前已存在之證物，因當事人不知有此，
    致未經斟酌，現始知之者而言。倘當事人早知有此證物得使
    用而不使用，即無所謂發現，自不得以之為再審理由；又倘
    若證物在前訴訟程序業經提出，而為法院所不採，即非此之
    所謂發現未經斟酌之證物。又當事人提起再審之訴，以發現
    未經斟酌或得使用之證據為理由者，必以該證據若經斟酌可
    受較有利益之裁判者為限；若縱經斟酌亦不足影響原判決之
    內容，或原判決曾於理由中說明其為不必要之證據者，即與
    該條所定之要件不符，而不得認已具備再審理由（參最高法
    院87年度台上字第1160號民事判決、78年度台上字第1615號
    民事判決、18年上字第710 號民事判例）。
  2.依再審原告所述，前開系爭建物之異動索引表（再證一）既
    係其於前案二審（事實審）之言詞辯論終結後，始向八德地
    政事務所申請而得之資料，則依前開說明，已難認係所謂「
    發現未經斟酌之證物」。況其提出之前開建物異動索引表，
    至多僅能說明再審原告崔娟娟就系爭建物於87年7 月3 日至
    93年5 月24日間曾設定抵押權予再審被告，故再審被告應知
    悉崔娟娟有系爭建物所有權之情，然仍無從據以證明再審被
    告於事後95年間即知悉再審原告2 人有贈與移轉系爭不動產
    之事實。至再審原告稱：再審被告既知崔娟娟有系爭不動產
    ，則於95年間聲請對崔娟娟核發支付命令後，理當據此調閱
    系爭建物謄本而得知系爭建物所有權業已移轉之情形一節，
    惟此僅係再審原告之片面推論，難認有據，況且在取得支付
    命令後，再審被告是否會調閱崔娟娟之財產明細、是否就會
    聲請強制執行、又若聲請強制執行之標的是否選定系爭不動
    產等節，均不具必然性，而再審原告對此亦未提出相關新證
    據可供參酌，故自難憑採。從而，再審原告所舉之證據（再
    證一）縱經採酌，亦顯然不致影響前案確定判決之認定結果
    。是依前揭說明，再審原告執此作為再審事由，亦屬無據。
  (三)此外，再審原告仍執前開再審被告業已調閱系爭土地謄本、
    土地異動索引資料數次，不可能不知崔娟娟業以贈與方式移
    轉系爭不動產予林茂祥，故前案二審確定判決顯對於前案一
    審所查詢之八德地政事務所100 年3 月17日函所附全國地政
    電子謄本系統查詢資料（再證三，附於前案一審卷第127 至
    128 頁）之重要證物漏未詳加審酌等語。惟：
  1.按依民事訴訟法第466 條不得上訴於第三審法院之事件，除
    前條規定外，其經第二審確定之判決，如就足影響於判決之
    重要證物，漏未斟酌，亦得提起再審之訴，同法第497 條固
    有明文，惟此所謂「重要證物漏未斟酌」，係指當事人在前
    訴訟程序已經提出，第二審確定判決漏未於判決理由中斟酌
    者而言，申言之，即該項證物如經斟酌，原確定判決將不致
    為如此之論斷，若縱經斟酌亦不足影響原判決之內容，或原
    確定判決曾於理由中說明其為不必要之證據者，均與該條規
    定之要件不符。
  2.查前案二審確定判決於理由欄三(三)中，已詳細敘明就前述八
    德地政事務所100 年3 月17日函所附全國地政電子謄本系統
    查詢資料之採認心證（詳見前案二審判決書第6 至7 頁，此
    部分論述亦詳如前述），並無再審原告所指就足影響於判決
    之重要證物漏未審酌之情形。是再審原告仍執此而主張前案
    二審確定判決有「重要證物漏未斟酌」之再審事由一節，即
    顯屬無據。
五、綜上所述，再審原告主張前案二審判決具有前述再審事由，
    均顯不足採。從而，本件再審之訴，顯無理由，爰不經言詞
    辯論，逕予駁回。
參、依民事訴訟法第502 條第2 項、第78條，判決如主文。
中    華    民    國   100    年    12    月    28    日
                      民事第三庭  審判長法  官  黃漢權
                                        法  官  陳心婷
                                        法  官  周玉
上列正本證明與原本無異
不得上訴
中    華    民    國   100    年    12    月    29    日
                                        書記官  楊郁馨